【裁判字號】    98,消債抗,200
【裁判日期】    980824
【裁判案由】    更生事件之抗告
【裁判全文】
臺灣臺南地方法院民事裁定           98年度消債抗字第200號
抗  告  人  甲○○
上列抗告人因消費者債務清理事件聲請更生，對於中華民國98年
6月26日本院98年度消債更字第166號裁定提起抗告，本院裁定如
下：
    主  文
抗告駁回。
抗告程序費用新臺幣壹仟元由抗告人負擔。
    理  由
一、本件抗告人抗告意旨略以：
  (一)抗告人於民國（下同）96年間因兼職於三商美邦人壽保險公
    司，故平均收入約有新台幣（下同）33,329元，而抗告人原
    期盼能身兼兩職，維持協商繳款協議，係因抗告人積欠華山
    產物保險股份有限公司並未納入協商債權，故於96年間華山
    產物保險公司向法院申請強制執行抗告人於三商美邦人壽保
    險公司之薪資，故抗告人便遭主管面談要求自動離職，抗告
    人便遵照主管意思，辦理離職手續，抗告人雖想尋找較高之
    薪資，但因法扣及信用問題尋找工作四處碰壁，且當時因父
    親患有糖尿病，身體狀況不佳，抗告人便於從事大展旅行社
    業務工作每月薪資約20,000元，可往返大陸及台灣，也方便
    照料父親，後因父親之大陸籍配偶成立上海內湖農業科技有
    限公司，抗告人聽從父親意見，便辭去大展旅行社工作，協
    助父親配偶所開設之公司，其薪資也增加為24,000元，是以
    抗告人並非刻意捨棄於本國較高之薪資，而是抗告人因法扣
    問題被迫離職三商美邦人壽保險公司，故薪資僅剩於大展旅
    行社之20,000元，抗告人轉往大陸從事薪資較優渥之工作，
    並無與常情相違之情事。
  (二)抗告人因長期在大陸工作，其手機電話皆由其妹保管，而台
    新銀行雖於協商毀諾後，致電給予抗告人胞妹，提供還款方
    案，但僅單就台新銀行之債權並非為個別協商一致性方案，
    且向胞妹說明由胞妹簽立協議書並將債務轉移至胞妹身上，
    試問抗告人如何能答應如此不合理之還款方案？故抗告人才
    不願同意債權銀行所提供之清償方案。
  (三)又依原審所認，依抗告人現工作收入24,000元，每月生活必
    要支出應為 7,000元，惟此為95、96年抗告人於台灣本國工
    作時之生活必要支出，但抗告人現工作及生活皆於大陸上海
    市，就其兩地消費水準相比，實難以 7,000元維持在上海生
    活之所需，原審顯然未考量生活必要支出問題，而認抗告人
    除可償還個別協商一致性之最優惠方案每月13,017元，尚餘
    3,983 元可供清償華山產物保險公司及胞妹之債權，惟抗告
    人積欠華山產物公司之債權為373,071元，如依年利率12.88
    %計算，每月須負擔之利息即高達4,004元，而抗告人每月所
    剩餘 3,983元根本不足以支付利息，是以抗告人確實有不能
    清償債務之情事。綜上所述，抗告人雖長期於上海工作，但
    仍請胞妹協助處理其債務問題，並非惡意不履行債務，也並
    非藉詞不為同意，實在因考量現實情況無法負擔，才會不與
    債權銀行進行協商，為此，狀請廢棄原裁定，改諭知抗告人
    開始更生程序等語。
二、按債務人對於金融機構因消費借貸、自用住宅借款、信用卡
    或現金卡契約而負債務，在聲請更生或清算前，應提出債權
    人清冊，以書面向最大債權金融機構請求協商債務清償方案
    並表明共同協商之意旨，消費者債務清理條例第151條第1項
    定有明文。次按債務人與金融機構協商成立者，不得聲請更
    生或清算，但因不可歸責於己之事由，致履行顯有重大困難
    者，不在此限；本條例施行前，債務人依金融主管機關協調
    成立之中華民國銀行公會會員辦理消費金融案件無擔保債務
    協商機制與金融機構成立之協商，準用前項之規定，消費者
    債務清理條例第 151條第5項、第6項分別定有明文。又聲請
    更生或清算不合程式或不備其他要件者，法院應以裁定駁回
    之，但其情形可以補正者，法院應定期間先命補正，復為同
    條例第 8條所明定。消費者債務清理條例之立法目的，依其
    立法理由乃認陷於經濟上困境之消費者若任其於惡性循環之
    債務窘境中自生自滅，其將衍生嚴重之社會問題，致難以維
    持安定之社會經濟秩序，故有予之分別情形依更生或清算之
    程式清理其債務之必要，藉以妥適調整其與各相關債權人等
    間之權利義務關係，以謀求消費者經濟生活之更生機會，從
    而健全社會經濟發展，惟私法上之債之關係，係以當事人間
    之信賴關係為基礎，為社會經濟組織之重要支柱，故當事人
    於以法律行為追求自己之利益之際，亦應顧及對方之利益，
    並考量債權債務在社會上之作用，本於誠實及信用之原則，
    行使其債權及履行其債務，故消費者如已與金融機構協商成
    立，或於本條例施行前已依金融主管機關協調成立之中華民
    國銀行公會會員辦理消費金融案件無擔保債務協商機制與金
    融機構成立協商，因此係經當事人行使程式選擇權所為之債
    務清理契約，債務人理應受該成立之協定所拘束，如無特殊
    情事，其原即應依此協商結果而為誠信履行，惟因慮及有些
    協商於成立之時，或僅考量債權數額之清償而未慮及債務人
    之經濟能力，或債務人於嗣後因經濟情況變更（如清償期間
    收入或收益不如預期）而致依約履行將使其陷於經濟上之困
    境甚或履行不能，故上開條例於此即另開「因不可歸責於己
    之事由，致履行顯有重大困難者」之履行例外以助債務人之
    更生，則已成立協商者不能或不願依約履行而依例外條款復
    聲請更生或清算者，自應就其例外情形嚴予審核，於該當後
    始准之為其所負義務關係之調整，以避免其任意毀諾、濫用
    債務清理程式而藉此善意之立法惡意圖謀減免債務，致使該
    程式陷於道德之危險，並因此使社會之信用緊縮而造成經濟
    之動盪。今抗告人於前既已依債務協商機制與金融機構成立
    協商，依上開說明，其原即應依此協商結果而為誠信履行，
    故其欲援引上開條例條項之例外規定而再聲請更生或清算時
    ，自應就其不依約履行是否具不可歸責於己之事由而致履行
    顯有重大困難之情形嚴為審查以避免道德上之危險。
三、經查：
  (一)本件抗告人於聲請更生前，曾依金融主管機關協調成立之中
    華民國銀行公會會員辦理消費金融案件無擔保債務協商機制
    ，與最大債權銀行台新銀行於95年6月5日成立協商，當時抗
    告人之無擔保債務總額為 2,354,668元，雙方約定由抗告人
    自95年6月起，分120期，利率為0%，每月應償還款項合計為
    19,622元，至全部清償為止，抗告人自 95年6月10日開始依
    約繳納，繳款21期，迄 97年3月後即未繳納協商款，並於97
    年 4月始毀諾等情，此有債務協商協議書、無擔保債務還款
    計劃書、債務協商繳款明細附於原審卷可稽（原審卷第99頁
    至第103頁），堪信為真實。
  (二)抗告人雖於抗告狀中陳稱：因法扣問題遭主管面談被迫離職
    三商美邦人壽保險公司，薪資僅剩於大展旅行社之20,000元
    ，抗告人轉往大陸從事薪資較優渥之工作，並無與常情相違
    之情事云云，惟查：抗告人前於原審聲請狀所附之財產及收
    入狀況說明書自陳其自96年1月1日起至96年12月31日於三商
    美邦人壽保險股份有限公司高雄分公司兼職（屏東地院卷第
    9 頁），現於抗告狀改稱96年間因遭債權人聲請法院強制執
    行扣薪而離職，前後所述，已有不符，則抗告人是否確如其
    所稱於96年間離職，已非無疑。又抗告人空言遭主管面談要
    求其自動離職，然未提出相關證明文件以實其說，尚難採信
    ，況果如抗告人所言，確遭主管面談，然其並未遭公司資遣
    ，仍屬自願性離職，若因而致嗣後收入減少，尚難認有何不
    可歸責於抗告人之事由。
  (三)再者抗告人主張：台新銀行雖於協商毀諾後，致電給予抗告
    人胞妹，提供還款方案，但僅單就台新銀行之債權並非為個
    別協商一致性方案云云，按債務清償方案既係經當事人於消
    費者債務清理條例施行前行使選擇權所合意成立之債權契約
    ，抗告人自應受該成立之契約所拘束，如認該協商成立之清
    償方案其後有不適當履行之情形，仍應誠實面對債務，再循
    本條例所定之協商機制，誠意向債權人協商謀求更合理之清
    償方案，而非輕率毀諾，逕為聲請更生清理程序。查抗告人
    既於本條例施行前與債權人台新銀行等銀行成立協商，每月
    償還19,622元，且已依協商方案履行，如事後有履行不便之
    情形，認清償方案應予適當調整，非不可經由本條例所規定
    之協商程序，再與債權人重新協商，訂定適當可行之清償方
    案。然參以台新銀行於原審之陳報狀所述：「債務人協商機
    制毀約後聯絡困難，本行亦告知可辦理個別協商一致性方案
    ，然均未獲債務人正面回應…」（原審卷第53頁），顯見抗
    告人欠缺協商誠意，又抗告人僅片面認定台新銀行所提供之
    還款條件「單就台新銀行之債權並非為個別協商一致性方案
    」，然其並未積極與最大債權銀行洽商還款事宜及詢問個別
    協商一致性方案還款方式，益徵未有清理債務之誠意，故抗
    告人主張尚難遽採。
  (四)抗告人復謂：就台灣本國與大陸上海市消費水準相比，實難
    以 7,000元維持在上海生活之所需，原審顯然未考量生活必
    要支出，另抗告人積欠華山產物公司之債權為 373,071元，
    如依年利率 12.88%計算，每月須負擔之利息即高達4,004元
    ，抗告人每月所剩餘 3,983元根本不足以支付利息云云，然
    據抗告人於原審聲請狀所附之財產及收入狀況說明書所述其
    生活費每月約7,000元（屏東地院卷第10頁），嗣於98年1月
    23日之補正狀亦稱其與父親於上海之生活費共約人民幣
    2,500元，以匯率4.8元計算，二人之生活費共約新台幣
    12,000元，平均每人每月生活費約為6,000元（屏東地院97
    年度消債更字第771 號卷第88頁），二者金額大致相符。衡
    之常情，抗告人於提出更生聲請之際，為求能以入不敷出為
    由獲取准予開始更生程序之裁定，對其支出部份或有浮報之
    可能，然實無自行降低實際支出數額而少報或漏報之理，是
    原審裁定以抗告人自行陳報之生活費支出較高之 7,000元認
    列，並無違誤，抗告人稱原審未考量兩地生活之消費水準云
    云，實無可採。又抗告人於抗告狀所述：其積欠華山產物公
    司之債務「如依年利率12.88%計算…」，係屬假設性用語，
    足見抗告人亦未積極與華山產物公司洽談還款事宜，且據三
    商美邦人壽保險股份有限公司於原審（98）三法字第 00107
    號函所載：抗告人共有保單三張，保險內容為終身醫療健康
    保險、終身壽險、醫療險及意外險，截至98年 4月13日止仍
    按期繳納保費，平均每月保費共計 3,190元（原審卷第82頁
    ），是以抗告人既有餘力繳交非屬強制性之保險費每月高達
    3,190元，卻猶稱每月所剩餘3,983元根本不足以支付華山產
    物公司之利息，確有不能清償債務之情事云云，自屬無據。
四、綜上所述，依抗告人所主張協商成立後，有何不可歸責於己
    之事由，致履行顯有重大困難各節，經核俱無理由，其聲請
    更生自屬無據。原審裁定駁回抗告人更生之聲請，並無違誤
    ，抗告意旨指摘原裁定不當，求予廢棄另為裁定，為無理由
    ，應予駁回。
五、據上論結，本件抗告為無理由，依消費者債務清理條例第15
    條，民事訴訟法第 495條之1第1項、第449條第1項、第95條
    、第78條，裁定如主文。
中    華    民    國    98    年    8     月    24    日
                  民事第一庭  審判長法  官    楊清安
                                    法  官    蔡美美
                                    法  官    周素秋
以上正本係照原本作成。
本裁定不得再抗告。
中    華    民    國    98    年    8     月    24    日
                                    書記官    洪育祺


司法院資訊處製作；財團法人民間司法改革基金會備份。
